---
title: "R wstęp"
author: "dr Magdalena Guzowska"
date: "11 sierpnia 2018"
output:
  ioslides_presentation:
    highlight: monochrome
    widescreen: yes
  slidy_presentation:
    css: air/css/air.css
    footer: Biostatystyka dla doktorantów. Wstęp. Warszawa, wrzesień, 2018
    highlight: monochrome
  beamer_presentation:
    highlight: monochrome
---

```{r setup, include=FALSE}
knitr::opts_chunk$set(echo = FALSE)
```

## Dlaczego R

1. darmowe środowisko obliczeniowe - **open source**
2. pracuje na wszystkich platformach - Windows, MAC OSX and Linux
3. szerokie spektrum analiz statystycznych oraz możliwości graficznego przedstawiania danych
4. możliwość wielokrotnej i ujednoliconej analizy danych poprzez stosowanie skryptów 
5. zrzesza wielu użytkowników (nauka i  biznes) - prężne fora !!!
6. poszerzanie możliwości R dzięki tysiącom dobrze udokumentowanych rozszerzeń - pakietów R (zastosowanie w biologii, ochronie zdrowia, różnych dziedzinach nauki, sektorze finansowym itp.) 
7. łatwość tworzenia własnych skryptów i pakietów R, służących do rozwiązywania specyficznych problemów

## Kilka zastosowań R

1. szeroki wachlarz klasycznych testów statystycznych np.:

    - t-test Student’a m.in. do porównywania średnich 2 grup
    - test Wilcoxon'a - nieparametryczna alternatywa testu T
    - ANOVA - porównanie średnich więcej niż 2 grup
    - test Chi^2^ porównujący proporcje/ dystrybucje
    - analiza korelacji (ocena relacji pomiędzy zmiennymi)
2. tworzenie klasyfikacji grup danych np.:
    
    - PCA (ang: principal component analysis)
    - klastrowanie
3. wiele typów prostych i skomplikowanych wykresów (ogromne możliwości zmian wygladu i zawartości) np.: wykres pudełkowy, histogram, wykres gęstości, wykres punktowy, wykres liniowy, wykres słupkowy, i wiele innych…

## CRAN, Bioconductor, GitHub

**CRAN** - *Comprehensive R Archive Network* - to źródło dokumentacji oraz pakietów do języka R      
https://cran.r-project.org/

**Bioconductor** - Bioconductor provides tools for the analysis and comprehension of high-throughput genomic data. 
https://www.bioconductor.org/

**GitHub** – hostingowy serwis internetowy przeznaczony dla projektów programistycznych wykorzystujących system kontroli wersji Git. Serwis działa od kwietnia 2008 roku.
https://github.com/

Wszystkie te serwisy są źródłem pakietów rozszerzających możliwości R: **CRAN** - pakiety o różnorodnych zastosowaniach, **Bioconductor** - pakiety o zastosowaniach biologicznych, **Github** wersje pakietów w trakcie budowy. 

## Instalacja i korzystanie z pakietów R

**pakiet R** - rozszerzenie funkcjonalności R o zbiory danych i specyficzne funkcje - cel:odpowiedź na specyficzne pytania 

R w podstawowej wersji - pakiety umożliwiające wykonywanie podstawowych analiz statystycznych i graficznej wizualizacji danych (wykresy) oraz dostarcza podstawowe zestawy danych. 

Możliwość pobrania wielu innych pakietów z ww. serwisów 

Podczas każdej sesji **niezbędne jest załadowanie odpowiedniego pakietu, aby móc z niego korzystać !!!**

## Instalacja i korzystanie z pakietów R

1. Funkcja **install.packages("NAZWA_PAKIETU")** służy do instalacji pakietów z CRAN. 
Możliwa jest instalacja wielu pakietów jednocześnie: 

>**_install.packages(c("NAZWA_PAKIETU1", "NAZWA_PAKIETU2"))_** 

2. Do instalowania pakietów z Bioconductor'a używa się następującego polecenia: 

>**_source("https://bioconductor.org/biocLite.R"), biocLite("NAZWA_PAKIETU")_**

3. Do instalacji z GitHub, korzysta się z pakietu **"devtools"** (Hadley'a Wickham'a) 

>**_install.packages("devtools"), devtools::install_github("ŚCIEŻKA")_**

## Instalacja i korzystanie z pakietów R

Tworzenie listy zainstalowanych pakietów - **_installed.packages()_**

```{r, echo=TRUE, comment=NA}
head(installed.packages(), n=2)
```

> W RStudio lista zainstalowanych pakietów jest widoczna w jednym z paneli

## Instalacja i korzystanie z pakietów R

Pakiety instalowane są w podkatalogu o nazwie library. Funkcja **_.libPaths()_** służy do wypisania ścieżki dostępu

```{r, echo=TRUE, comment=NA}
.libPaths()
```

Uruchomione/ załadowane pakiety podczas danej sesji wypisywane są po użyciu funkcji **_search()_**

```{r, echo=TRUE, comment=NA}
search()
```

## Instalacja i korzystanie z pakietów R

Najlepiej używać aktualnych wersji pakietów ->  należy je uaktuaniać !!! Służy do tego funkcja: 

>**_update.packages()_**

Możliwe jest uaktualnianie tylko wybranych pakietów umieszczając w nawiasie funkcji ich nazwy np.:

>**_update.packages(oldPkgs = c("readr", "ggplot2"))_**


## R i RStudio

1. **R** służy do manipulowania danymi, obliczeń i graficznego przedstawiania danych. 

2. Prosty interface graficzny pozwala na:

    - wprowadzanie i zapisywanie danych, manipulacje i obliczenia
    - stoswanie wszystkich narzedzi dostarczanych przez pakiety
    - dobrze rozwinięty język programowania, stosujący warunki, pętle, funkcje itp.

3. **RStudio** wykorzystuje środowisko graficzne komputera w celu ułatwienia współpracy z R i zawiera min.:

    - konsolę do wpisywania kodu
    - okno danych wprowadzonych z zewnątrz i wyników obliczeń R
    - okno do podglądu wprowadzonych i uzyskanych danych oraz okno podglądu wykresów
    - inne okna w formie zakładek np.: pakiety, historia, pomoc

## R i RStudio - porównanie

1. RStudio ma więcej możliwości i zastosowań. Pozwala na bezpośrednią interakcję z kodem R

2. Standardowy interface R i RStudio równie dobrze radzą sobie z podglądem danych, ale nie dają możliwości ich prostej edycji (kopiowanie/wklejanie, ręczne wpisywanie)

3. RStudio sprawdza się lepiej w projektach, w których trzeba bezpośrednio ingerować w kod i podczas pracy ze złożonymi danymi
    
## RStudio ustawienia i możliwości

1. Program darmowy !!!
2. Możliwość dostosowania wyglądu i widocznych paneli **[Opcje]**
3. Łatwość instalacji pakietów, wyszukiwania pomocy, wyszukiwania dokumentów na komputerze 
4. Możliwość pracy bez zewnętrznego edytora
5. Podgląd wszystkich wykonanych podczas sesji wykresów
6. Podgląd wprowadzonych danych w formie podobnej do arkusza Excel lub klasycznej tabeli
7. Liczne, funkcjonalne dodatki m.in. Markdown i Git
8. Developer Tools - narzędzia do tworzenia i sprawdzania własnych funkcji i pakietów

## Pomoc dotycząca funkcji R

Aby przeczytać więcej o danej funkcji używa się komendy **help()** np.: dla funkcji *mean*

>**_help(mean)_**, lub **_?mean_**

Aby zapoznać się z przykładami zastosowań funkcji używa się komendy
**example(NAZWA FUNKCJI)** np.:

>**_example(mean)_**

Funkcja **apropos()** zwraca listę obiektów zawierających sekwencję liter, której szukamy. Jest to przydatne, kiedy nie znamy nazwy funkcji np.:

```{r, echo=TRUE, comment=NA}
apropos("med")
```


## Pomoc dotycząca funkcji R
   
Inną funkcja do wyszukiwania pomocy jest **help.search()** (lub **??**), która zwraca on-line listę funkcji zawierającą wyszukiwany termin, z krótkim opisem

```{r, echo=TRUE, comment=NA}
help.search("mean")
```

## Dane wbudowane

>**data()** wypisuje wszystkie dostępne dane dostarczone przez R

>**data(mtcars)** - umożliwia korzystanie z danych o nazwie umieszczonej w nawiasie

```{r mtcars, echo = TRUE, comment=NA}
head(mtcars, 6)
```

## Dane wbudowane **"mtcars"** 

```{r, echo=TRUE, comment=NA}
summary(mtcars)
```

## Dane wbudowane **"mtcars"** 

```{r, echo = TRUE, comment=NA}
nrow(mtcars)
ncol(mtcars)
```

Aby dowiedzieć się więcej o którymkolwiek z pakietów wykorzystuje się komendę **?[*nazwa pakietu*]** np.:

>**_?mtcars_**

## Najczęściej używane wbudowane dane R

1.  **iris** - zestaw danych pomiarów w centymetrach zróżnicowania długości i szerokości płatków 50 kwiatów irysów z 3 różnych gatunków - *Iris setosa*, *I. versicolor* i *I. virginica*.
2. **ToothGrowth** - zestaw danych przedstawiających wpływ podawania wit. C na wzrost zębów 60 świnek morskich. Każde zwierzę otrzymywało jedną z trzech dawek witaminy C (0.5, 1, lub 2 mg/dzień) jednym z dwóch źródeł - pochodzące z soku pomarańczowego (OC) lub kwasu askorbinowego (VC).
3. **PlantGrowth** - wyniki eksperymentu mającego na celu porównanie plonów (suchej masy) uprawianych na dwa różne sposoby.
4. **USArrests** - statystyki dotyczące brutalnych przestępstw w USA z podziałem na stany.

## Instalacja niezbędnego podczas zajęć oprogramowania

Na zajęciach korzystać będziemy z: R i dodatkowych pakietów R, RStudio, Notepad++ (opcjonalnie), Git (opcjonalnie)

1. Dostęp do internetu - możliwe jest pobieranie i instalowanie oprogramowania na bieżąco. 

2. Kolejność instalacji - R, RStudio, pakiety (zgodnie z aktualnym zapotrzebowaniem - na początek konieczne będzie zainstalowanie **"knitr"**)

3. Brak dostępu do internetu - przygotowana wersja instalacyjna zawiera aktualną wersję R, RStudio oraz niezbędnych pakietów. Dodatkowo zawiera też Notpad++ i Git (do jego wykorzystywania niezbędne jest połączenie z internetem)

```{r bib, include=FALSE}
# KEEP THIS AT THE END OF THE DOCUMENT TO GENERATE A LOCAL bib FILE FOR PKGS USED
knitr::write_bib(sub("^package:", "", grep("package", search(), value=TRUE)), file='skeletonRP.bib')

