---
title: "Statystyka w R"
author: "Magda G."
date: "13 sierpnia 2018"
output:
  html_document:
    highlight: kate
    theme: spacelab
  word_document: default
fig_width: 6
fig_height: 4
always_allow_html: yes
---

```{r setup, include=FALSE}
knitr::opts_chunk$set(echo = TRUE)
```


## Statystyka opisowa

##### Funkcje statystyki opisowej w R


```{r, echo =FALSE, comment = NA, message = FALSE, warnings = FALSE}

library(knitr)
library(kableExtra)
stat_fun <- data.frame(
Opis = c("Średnia", "Odchylenie standardowe", "Wariancja", "Minimum", "Maksimum",
    "Mediana", "Moda", "Zakres wartości", "Kwantyle próby", "Rozstęp ćwiartkowy", "Funkcja generyczna"), 
Funkcja_R = c("mean()", "sd()", "var()", "min()", "maximum()", "median()", "mfv()", "range()", "quantile()", "IQR()", "summary()")
)

stat_fun %>%
  kable() %>%
  kable_styling(bootstrap_options = "striped", full_width = F, position = "left", font_size = 13) %>%
  column_spec(2, bold = T) %>%
  column_spec(1, width = "15em") %>%
  row_spec(0, bold = T, color = "black", background = "#8DB6CD")

```


***

W celu przedstawienia możliwości R użyjemy danych dostarczanych przez R - iris

```{r, echo=TRUE, comment=NA}

dane <- iris # Przypisanie danych do zmiennej
head(dane, 6)
```

***

#### Miary skupienia

Dla pojedynczej próby do określania tendencji centralnej danych służą średnia (wrażliwa na wartości odstające, mediana (bardziej 'odporna' alternatywa dla średniej) i moda (najczęstsza wartość w próbie)

```{r, echo=TRUE, message=FALSE, warning=FALSE,  comment=NA}

mean(dane$Sepal.Length) # średnia

median(dane$Sepal.Length) # mediana

# install.packages("modeest")
require(modeest)
mfv(dane$Sepal.Length) # moda
```

***

#### Miary zmienności

Opisują rozproszenie wartości cechy w populacji/ próbie. Są miarą dyspersji danych. 

1. minimum, maksimium i zakres danych.

###### Używane rzadko ponieważ są bardzo wrażliwe na dane odstające.

```{r, echo=TRUE, comment=NA}

min(dane$Sepal.Length) # minimum

max(dane$Sepal.Length) # maksimum

range(dane$Sepal.Length) # zakres danych

```

2. Kwantyle

###### Kwartyle dzielą dane na 4 zakresy. Rozstęp ćwiartkowy (różnica pomiędzy 1 i 3 kwartylem w pewnych sytuacjach zastępuje odchylenie standardowe. Kwartyle są szczególnymi przypadkami kwantyli.

    quantile(x, probs = seq(0, 1, 0.25))
    
    x: wektor liczbowy, w którym określamy kwantyle 
    probs: liczbowy wektor prawdopodobieństw o zakresie [0,1].
	
###### Rozstęp ćwiartkowy używany jest dość często, szczególnie w połączeniu z medianą. Są mało wrażliwe na wartości odstające.	

```{r, echo=TRUE, comment=NA}
quantile(dane$Sepal.Length) # standardowo funkja zwraca kwartle

quantile(dane$Sepal.Length, seq(0, 1, 0.1)) # funkcja zwróci decyle

IQR(dane$Sepal.Length) # zwraca zakres ćwiartkowy
```

3. Wariancja i odchylenie standardowe

###### Wariancja to średni kwadrat odchyleń od średniej. Używana jest bardzo rzadko, głównie w kalkulacjach, ponieważ nie ma tych samych jednostek, co próba. Odchylenie standardowe jest pierwiastkiem z wariancji. Jest miarą przecietnego odchylenia wartości w próbie od średniej. Używane jest, gdy miarą tendencji centralnej jest średnia.

```{r, echo=TRUE, comment=NA}

var(dane$Sepal.Length) # wariancja

sd(dane$Sepal.Length) # odchylenie standardowe
```

4. Odchylenie medianowe (MAD)

###### Mierzy odchylenie wartości od wyznaczonej mediany. Używana dość rzadko, ale jest mało wrażliwa na wartości odstające.

```{r, echo=TRUE, comment=NA}
median(dane$Sepal.Length)
mad(dane$Sepal.Length)
```

#### Funkcja **summary()**

###### Służy do policzenia statystyki opisowej 1 zmiennej, albo całej ramki danych

```{r, echo = TRUE, comment = NA}
summary(dane$Sepal.Length) # podsumowanie statystyki opisowej zmiennej
summary(dane, digits = 2) # podsumowanie statystyki opisowej ramki danych
```

#### Funkcja **sapply()**

###### Korzystając z funkcji `sapply()` możemy zastosować określoną funkcję do listy wektorów. Przykładowo dla każdej kolumny ramki danych możemy policzyć średnią, odchylenie stnadardowe, wariancję, minimum, kwantyle i tp.
 
```{r, echo = TRUE, comment = NA}
sapply(dane[, -5], mean) # liczy średnią z kolumn
sapply(dane[, -5], quantile) # liczy kwartyle dla kolumn
```

#### Funkcja **stat.desc()**

###### Funkcja `stat.desc()` dostarcza kilka innych statystych niż wcześniej wspomniane. Liczy również błąd standardowy średniej, przedział ufności dla średniej (standardowo dla p = 0,95) i współczynnik wariancji (odchylenie standardowe podzielone przez średnią)

```{r, echo = TRUE, comment = NA}
# install.packages("pastecs")
library(pastecs)
res <- stat.desc(dane[, -5])
round(res, 2)
```

    Brakujące wartości NA w danych moga zaburzyć działanie niektórych funkcji, dlatego często stosuje się parametr na.rm = TRUE, który informuje funkcje, że ma usunąć wartości NA, przed wykonaniem obliczeń

```{r, echo = TRUE, comment = NA}
mean(dane$Sepal.Length, na.rm = TRUE)
```

#### Statystyka opisowa danych podzielonych na kategorie

Liczenie parametrów dla grupdanych możliwe jest dzięki funkcjom `group_by()` i `summarise()` znajdujących sie w pakiecie `dplyr`

```{r, echo = TRUE, comment = NA, message=FALSE, warning=FALSE}
# install.packages("dplyr")
library(dplyr)
group_by(dane, Species) %>% # Podział danych na gatunki
summarise(
  count = n(), # zliczenie danych w kazdej z grup
  mean = mean(Sepal.Length, na.rm = TRUE), # średnia  w grupach
  sd = sd(Sepal.Length, na.rm = TRUE) # odchylenie standardowe w grupach
  ) # wartości dotyczą długości płatków
```

    Operator %>% służy do tworzenia ciągów analiz. Jest to mozliwe dzięki pakietowi dplyr, ponieważ R wymaga zapisywania danych cząstkowych i wykorzystywania ich na kolejnych etapach analizy. Zastosowanie %>% usprawnia analizę danych w R oraz upodabnia funkcjonalnie R do innych języków peogramowania np.: bash czy Python.

***

### Graficzne przedstawienie parametrów próby

Będziemy pracować przede wszystkim korzystając z funkcji pakietu `ggpubr` oraz danych `iris` wprowadzonych wcześniej jako `"dane"`

```{r, echo = TRUE, comment = NA, message=FALSE, warning=FALSE}
# Instalacja ggpubr - jeśli wymagana `od'hash'uj` linijki
# if(!require(devtools)) install.packages("devtools")
# devtools::install_github("kassambara/ggpubr")
# lub instalacja z CRAN
# install.packages("ggpubr")

library(ggpubr) 
```

Kilka typów wykresów o różnych zastosowaniach 

```{r, fig.height = 3.5, fig.width = 4.5, fig.align = "center", echo = TRUE, comment = NA, message=FALSE, warning=FALSE}
# Wykres pudełkowy - pokazuje dystrybucję danych
ggboxplot(dane, y = "Sepal.Length", width = 0.5) 

# Histogram - pokazuje liczbe obserwacji w danym zakresie wartości (bin) 
# dodatkowo na wykresie zaznzaczono średnią
gghistogram(dane, x = "Sepal.Length", bins = 9, add = "mean") 

#ECDF (Empirical cumulative distribution function) - frakcja danych o wartości mniejszej niż x lub równej
ggecdf(dane, x = "Sepal.Length")

# Q-Q plots - służy do sprawdzenia czy dane mają rozkład normalny
ggqqplot(dane, x = "Sepal.Length")
```

#### Graficzne przedstawienie danych pogrupowanych na kategorie

```{r, fig.height = 4, fig.width = 5, fig.align = "center", echo = TRUE, comment = NA, message=FALSE, warning=FALSE}
library("ggpubr")
# Wykres pudełkowy z podziałem na gatunki oraz zależnym od gatunku kolorem
ggboxplot(dane, x = "Species", y = "Sepal.Length",
          color = "Species",
          palette = c("#00AFBB", "#E7B800", "#FC4E07"))

# Stripchart z podziałem na gatunki oraz zależnym od gatunku kolorem
ggstripchart(dane, x = "Species", y = "Sepal.Length",
          color = "Species",
          palette = c("#00AFBB", "#E7B800", "#FC4E07"),
          add = "mean_sd")
```

		  
    Kiedy dancyh w grupach jest mało lepiej jest używać stripchart niż wykresów pudełkowych.

***

### Tabele częstości/ kontygencji

Służą do przedstawiania liczebności danych kategorycznych. W R do ich utworzenia służy polecenie `table()`

Do analizy posłużą dane "HairEyeColor" zawierające dane o płci, kolorze włosów i oczu 592 studentów

```{r, echo =TRUE, comment = NA}
# Utworzenie ramki danych
df <- as.data.frame(HairEyeColor)
kolor_oczu_wlosow <- df[rep(row.names(df), df$Freq), 1:3] 
# Przeksztalca dane tworząc liczbę wierszy każdej z kombinacji kategorii
# równą podanej w 4 kolumnie (df$Freq) częstotliwości
rownames(kolor_oczu_wlosow) <- 1:nrow(kolor_oczu_wlosow)
head(kolor_oczu_wlosow)

# Utworzenie czynników (factor) kategorii
Hair <- kolor_oczu_wlosow$Hair
Eye <- kolor_oczu_wlosow$Eye
levels(Eye) # Poziomy czynnika 'Eye' kolor oczu
levels(Hair) # Poziomy czynnika 'Hair' kolor włosów

# Prosta dystrybucja częstotliwości dla 1 zmiennej - koloru włosów
table(Hair)

# Prosta dystrybucja częstotliwości dla 1 zmiennej - koloru oczu
table(Eye)

# 2-kierunkowa tabela dystrybucji częstotliwości dla kombinacji obu zmiennych
table(Hair, Eye)

xtabs(~ Hair + Eye, data = kolor_oczu_wlosow) # Tworzy tabelę krzyżową na podstawie podanej formuły

# Wprowadzamy dodatkowo podział na kobiety i mężczyzn (3 zmienna)
xtabs(~Hair + Eye + Sex, data = kolor_oczu_wlosow) 

# Funkcja ftable() tworzy spłaszczoną (ładniejszą) wersję tabeli krzyżowej
ftable(Sex + Hair ~ Eye, data = kolor_oczu_wlosow) 

```

Możliwe jest również policznie sum w kolumnach i rzędach oraz relatywnej częstości (stosunek wartości w danej pozycji tabeli do zliczonej wartości w kolumnie lub rzędzie). Funkcja `margin.table()` zlicza wartości w kulumach/ rzędach, a `prop.table()` wylicza częstości relatywne.

###### **Format funkcji:**

    margin.table(x, margin = NULL)

    prop.table(x, margin = NULL)

    x: utworzona tabela
    margin: indeks (1 dla rzędów and 2 dla kolumn)
    
```{r, echo =TRUE, comment = NA}
# Oblicznie wartości brzegowych
oba.tbl <- table(Hair, Eye) # Tabela krzyżowa dla obu wartości

# Wartości brzegowe rzdów
margin.table(oba.tbl, 1) # Wartości brzegowe rzdów

margin.table(oba.tbl, 2) # Wartości brzegowe kolumn

prop.table(oba.tbl, 1) # Częstości w odniesieniu do wartości brzegowych rzędów

round(prop.table(oba.tbl, 1), 3)*100 # Podanie wartości w procentach
# funkcja round() zaokrągla wartości do podanej liczby miejsc po przcinku 
```

***

#### Graficzne przedstawienie wyników

```{r, fig.height = 4, fig.width = 6, fig.align = "center", echo =TRUE, comment = NA, warning= FALSE, message=FALSE}
# Przekonwertowanie tabeli na ramkę danych
dfh <- as.data.frame(table(Hair))
dfh

# Utworzenie wykresu słupkowego
library(ggpubr) # ładowanie pakietu ggpubr
# wykorzystanie możliwości pakietu do tworzenia wykresów bazującego na uproszczonym działaniu pakietu ggplot2
ggbarplot(dfh, x = "Hair", y = "Freq")
```

```{r, fig.height = 5, fig.width = 10, fig.align = "center", echo =TRUE, comment = NA}
dfb <- as.data.frame(xtabs(~ Hair + Eye, data = kolor_oczu_wlosow))
head(dfb)

# Twrzenie wykresu słupkowego 1 zmiennej z uwzględnieniem 2 zmiennej
par(mfrow=c(1,2))
barplot(xtabs(~ Eye + Hair, data = kolor_oczu_wlosow), legend = levels(Eye))
barplot(xtabs(~ Hair + Eye, data = kolor_oczu_wlosow), legend = levels(Hair))

# library(ggpubr) - usunąć #, jesli w danej sesji nie był używany ten pakiet
ggbarplot(dfb, x = "Hair", y = "Freq",
          color = "Eye", 
          palette = c("brown", "blue", "gold", "green"))
# Wersja z osobnymi słupkami dla częstotliwości
ggbarplot(df, x = "Hair", y = "Freq",
          color = "Eye", position = position_dodge(),
          palette = c("brown", "blue", "gold", "green")) 
```

```{r bib, include=FALSE}
# KEEP THIS AT THE END OF THE DOCUMENT TO GENERATE A LOCAL bib FILE FOR PKGS USED
knitr::write_bib(sub("^package:", "", grep("package", search(), value=TRUE)), file='skeletonSO.bib')
```